臺中高等行政法院判決
　　　　　　　　　　　　　　　　　　 94年度訴字第00156號
　　　　　　　　　　　　　　　.
原　　　告　鈺盛營造股份有限公司
代　表　人　甲○○
被　　　告　財政部臺灣省中區國稅局
代　表　人　乙○○
訴訟代理人　丁○○
　　　　　　丙○○
上列當事人間因營利事業所得稅事件，原告不服財政部中華民國
94年2月1日台財訴字第09300392270號訴願決定，提起行政訴訟
。本院判決如下︰
　　主  文
原告之訴駁回。
訴訟費用由原告負擔。
　　事  實
一、事實概要：
    緣原告逾期辦理民國(下同)87年度營利事業所得稅結算申報
    ，原列報全年所得額虧損新臺幣(下同)2,358,340元，嗣申
    請更正全年所得額虧損1,203,660元，經被告所屬黎明稽徵
    所核定全年所得額3,463,359元，應補稅額855,840元，另徵
    滯報金85,584元。原告不服，申經復查結果變更核定全年所
    得額3,457,994元，滯報金85,449元，原告仍表不服，提起
    訴願遭駁回，遂提起本件行政訴訟。
二、兩造聲明：
    (一)原告聲明求為判決：訴願決定、復查決定及原處分均撤銷。
  　(二)被告聲明求為判決：原告之訴駁回。
三、兩造陳述：
    (一)原告主張：
      1.原告87年度營利事業所得稅結算申報並未逾期，亦無其
        他本業及附屬業務以外之損失，被告以此為由逕決核定
        ，財政部並以逾期申報列為訴願決定書之事實，顯有違
        誤。
      2.原告87年度所承攬工程均訂有合約，所耗材料數量亦經
        技師證明，完全符合勾稽之需求，被告及訴願決定機關
        竟以無法提示工程圖說及單價分析表供核，致無法勾稽
        查核為由，而未正常查核，逕行核定淨利，明顯違反所
        得稅法第83條規定。
      3.被告未曾通知原告提供工程圖說等，且工程圖說並非所
        得稅法規定應行提示，是以被告明顯違反行政程序法第
        9條及第10條之規定。
      4.被告將原告所承包林嘉煌辦公室所得計入87年度營業收
        入，惟該工程係於88年度始完工。
    (二)被告答辯：
      1.本件原告係經營一般土木工程業，87年度逾期辦理結算
        申報，原列報營業收入淨額29,322,469元，營業成本24
        ,650,674元，營業費用及損失總額6,983,874元，營業
        淨利虧損2,312,079元，全年所得額虧損2,358,340元，
        於89年6月29日申請更正營業收入淨額30,477,149元，
        營業淨利虧損1,157,399元，全年所得額虧損1,203,660
        元。被告初查依工程完工年度調整核定營業收入淨額35
        ,096,198元，因部分工程未提示合約書及外包工程合約
        書致成本無法勾稽查核，乃按該業(行業標準代號：450
        1-14)同業利潤標準毛利率21%核算營業成本27,725,996
        元；又以部分營業費用屬營業成本予以轉正，又因憑證
        不合或屬個人及家庭支出不予認定，核定營業費用及損
        失總額2,558,631元，營業淨利4,811,571元，超過全部
        營業收入淨額依同業利潤標準淨利率10%核算之營業淨
        利，依營利事業所得稅查核準則(下稱查核準則)第6條
        第1項及第60條前段之規定核算營業淨利3,509,620元，
        加計非營業收入總額45,436元，減除非營業損失及費用
        總額91,697元，核定全年所得額3,463,359元。
      2.原告於91年7月11日就本案之營業成本及雜費提出復查
        ，主張被告僅增列營業收入，未同時增列營業成本，及
        將雜費認定為個人及家庭支出減列，顯有違誤，請予認
        列云云，又於92年3月24日主張其已提示所有帳證，依
        同業利潤標準核定明顯不合理，請併同原復查申請予以
        撤銷云云；嗣因其於93年1月28日部分撤回91年7月11日
        之復查，僅就營業成本復查。被告於復查時，經就原告
        提示帳證查核如下：(一)營業收入淨額：原列報29,322,4
        69元，更正為30,477,149元，原核定35,096,198元，經
        依原告重行整理完工工程成本分析表列報工程收入35,6
        63,985元，減除屬下年度完工工程940,476元，加計林
        嘉煌辦公室工程319,048元，核定35,042,557元。(二)營
        業成本：列報24,650,674元，原告重編完工工程成本分
        析表已完工程13項及零星工程成本30,064,082元加計分
        攤直接人工成本2,232,770元合計32,296,852元，經查
        由營業費用及損失總額轉列3,362,028元，其中87年度
        完工工程應分攤直接人工2,232,770元，原告已自行分
        攤列入完工工程成本分析表中，可直接歸屬及應分攤至
        87年度完工工程成本286,220元，餘843,038元轉列期末
        在建工程；又神岡廠房新建工程於88年度完工，相關成
        本785,777元轉列在建工程，林嘉煌辦公室工程追認成
        本254,851元，另87年度完工工程士林壩等11項工程，
        經核對工程合約書，其估價單係事後補具且所載成本項
        目及金額均係由帳載及申報數倒推，又無法提示工程圖
        說及單價分析表供核，致成本無法勾稽查核，依同業利
        潤標準核定剔除3,200,000元，核定營業成本28,852,14
        6元。(三)營業費用及損失總額：列報6,983,874元，轉列
        營業成本3,362,028元及剔除憑證不合等1,063,215元，
        原核定2,558,631元並無不合。(四)營業淨利：列報虧損2
        ,312,079元，更正為虧損1,157,399元，原核定3,509,6
        20元，復查核定3,631,780元，超過全部營業收入淨額
        按同業利潤標準淨利率10%核算之營業淨利，依查核準
        則規定核定3,504,255元。(五)非營業收入總額：列報45,
        436元，經核並無不合，依列報數核定。(六)非營業損失
        及費用總額：列報91,697元，經核並無不合，依列報數
        核定。綜上，原核定全年所得額3,463,359元應予追減5
        ,365元，變更核定3,457,994元，應納稅額854,498元，
        原核定滯報金85,584元應予追減135元，變更核定85,44
        9元，尚無違誤。
      3.按原告於88年4月26日辦理87年度營利事業所得稅結算
        申報，已逾行為時所得稅法第71條規定之申報期限，其
        雖主張並未逾期申報，惟未檢附依行為時所得稅法第72
        條規定報經核准延期申報之證明文件；次按原告列報雜
        費係取具百貨公司及超市等收銀機發票未詳列品名，經
        原查認定屬個人及家庭支出不予認定，並無不合，且原
        告亦已撤回該部分復查；又原告未提示施工日報表憑以
        核認材料、人工及工程費用，且既將相關工程外包，並
        取具外包廠商之憑證列報為營業成本，為瞭解其列支金
        額及項目是否確為雙方約定範圍，其自應提供外包合約
        書供核，惟經被告通知逾期均未提示，而一般工程圖說
        及單價分析表等均附於合約書內，為核定所得額之依據
        ，應屬所得稅法第83條所稱之「帳簿文據」，被告請其
        提示並未逾越所得稅法相關規定，惟原告無法提示合約
        書，而提示之估價單並無工程圖說及單價分析表可供核
        算材料等耗用情形，而營造業耗用之材料、人工及工程
        費用均依其所訂定之工程合約書核算，原告如能提供外
        包合約與主合約查核勾稽，其材料、人工及工程費用始
        可查核有無超耗情形，本件依原告所提示之資料，營業
        成本仍無法查核勾稽，被告乃依同業利潤標準核定，並
        依查核準則規定核定全年所得額並無不合，亦未違反行
        政程序法之規定。
      4.原告所承包林嘉煌辦公室案，因原告未檢附建物完工驗
        收證明資料，被告方以該工程之取得使用執照日期87年
        12月間，認定完工年度為87年。且原告委託會計師申報
        87年度營利事業所得稅，亦將該筆工程款列於87年度，
        被告據以核定，並無違誤。
　　理  由
一、按「經營本業及附屬業務以外之損失，或家庭之費用‥‥不
    得列為費用或損失。」、「稽徵機關進行調查或復查時，納
    稅義務人應提示有關各種證明所得額之帳簿、文據；其未提
    示者，稽徵機關得依查得之資料或同業利潤標準，核定其所
    得額。」、「納稅義務人違反第71條及第72條規定，未依限
    辦理結算申報，但已依第79條第1項規定補辦結算申報，‥
    ‥應按核定應納稅額另徵百分之十滯報金。‥‥」、「本法
    第83條所稱之帳簿文據，其關係所得額之一部或關係課稅年
    度中某一期間之所得額，而納稅義務人未能提示者，稽徵機
    關得就該部分依查得資料或同業利潤標準核定其所得額。」
    、「納稅義務人違反本法第71條及第72條規定，未依限辦理
    結算申報，但在稽徵機關填發之滯報通知書送達前自行申報
    者，仍應依本法第108條第1項規定加徵滯報金。」為所得稅
    法第38條、第83條第1項、行為時所得稅法第108條第1項及
    同法施行細則第81條第1項、第102條第1項前段所明定。次
    按「帳簿文據，其關係所得額之一部而未能提示者，依所得
    稅法施行細則第81條之規定辦理。但其核定所得額，以不超
    過當年度全部營業收入淨額依同業利潤標準核定之所得額為
    限。」、「營利事業之費用與損失，應視其性質分為營業費
    用(如銷售、管理費用)與營業成本(如製造費用)，分別審定
    並轉正。」為營利事業所得稅查核準則第6條第1項及第60條
    前段所規定。再按「查所得稅法第83條所稱『帳簿文據』一
    詞，係泛指有關證明納稅義務人所得額之各種帳簿表冊暨一
    切足以證明所得額發生之對外及內部之文件單據而言。」為
    財政廳54年10月4日財稅一第71082號令所明釋。又「納稅義
    務人於稽徵機關進行調查或復查時未提示該項帳簿文據或雖
    提示而有不完全者，稽徵機關應依所得稅法第83條第2項規
    定時間命其提示或補正，如經過規定時間，而納稅義務人仍
    不遵照提示或補正者，稽徵機關始得依同條第1項後段規定
    ，依查得之資料或同業利潤標準，核定其所得額。」最高行
    政法院61年度判字第198號著有判例。
二、本件原告係經營一般土木工程業，87年度逾期辦理結算申報
    ，原列報營業收入淨額29,322,469元，營業成本24,650,674
    元，營業費用及損失總額6,983,874元，營業淨利虧損2,312
    ,079元，全年所得額虧損2,358,340元，於89年6月29日申請
    更正營業收入淨額30,477,149元，營業淨利虧損1,157,399
    元，全年所得額虧損1,203,660元。被告初查依工程完工年
    度調整核定營業收入淨額35,096,198元，因部分工程未提示
    合約書及外包工程合約書致成本無法勾稽查核，乃按該業(
    行業標準代號：4501-14)同業利潤標準毛利率21%核算營業
    成本27,725,996元；又以部分營業費用屬營業成本予以轉正
    ，又因憑證不合或屬個人及家庭支出不予認定，核定營業費
    用及損失總額2,558,631元，營業淨利4,811,571元，超過全
    部營業收入淨額依同業利潤標準淨利率10%核算之營業淨利
    ，依前揭查核準則規定核算營業淨利3,509,620元，加計非
    營業收入總額45,436元，減除非營業損失及費用總額91,697
    元，核定全年所得額3,463,359元。原告不服，於91年7月11
    日就營業成本及雜費提出復查，主張被告僅增列營業收入，
    未同時增列營業成本，及雜費認定為個人及家庭支出減列，
    顯有違誤，請予認列，又於92年3月24日主張其已提示所有
    帳證，依同業利潤標準核定明顯不合理，請併同原復查申請
    予以撤銷等語；嗣因原告於93年1月28日部分撤回91年7月11
    日之復查，僅就營業成本復查。案經被告復查決定以：經就
    原告提示帳證查核如下：(一)營業收入淨額：原列報29,322,4
    69元，更正為30,477,149元，原核定35,096,198元，經依原
    告重行整理完工工程成本分析表列報工程收入35,663,985元
    ，減除屬下年度完工工程940,476元，加計林嘉煌辦公室工
    程319,048元，核定35,042,557元。(二)營業成本：列報24,65
    0,674元，原告重編完工工程成本分析表已完工程13項及零
    星工程成本30,064,082元加計分攤直接人工成本2,232,770
    元合計32,296,852元，經查由營業費用及損失總額轉列3,36
    2,028元，其中87年度完工工程應分攤直接人工2,232,770元
    ，原告已自行分攤列入完工工程成本分析表中，可直接歸屬
    及應分攤至87年度完工工程成本286,220元，餘843,038元轉
    列期末在建工程，又神岡廠房新建工程於88年度完工，相關
    成本785,777元轉列在建工程，林嘉煌辦公室工程追認成本2
    54,851元，另87年度完工工程士林壩等11項工程，經核對工
    程合約書，其估價單係事後補具且所載成本項目及金額均係
    由帳載及申報數倒推，又無法提示工程圖說及單價分析表供
    核，致成本無法勾稽查核，依同業利潤標準核定剔除3,200,
    000元，核定營業成本28,852,146元。(三)營業費用及損失總
    額：列報6,983,874元，轉列營業成本3,362,028元及剔除憑
    證不合等1,063,215元，原核定2,558,631元並無不合，應予
    維持。(四)營業淨利：列報虧損2,312,079元，更正為虧損1,1
    57,399元，原核定3,509,620元，復查核定3,631,780元，超
    過全部營業收入淨額按同業利潤標準淨利率10%核算之營業
    淨利，依首揭準則規定核定3,504,255元。(五)非營業收入總
    額：列報45,436元，經核並無不合，依列報數核定。(六)非營
    業損失及費用總額：列報91,697元，經核並無不合，依列報
    數核定。綜上，原核定全年所得額3,463,359元應予追減5,3
    65元，變更核定3,457,994元，應納稅額854,498元，原核定
    滯報金85,584元應予追減135元，變更核定85,449元。原告
    仍不服，循序提起本件訴訟，為如事實欄所載之主張。經查：
    (一)本件原告於88年4月26日始辦理87年度營利事業所得稅結
      算申報，有該結算申報書附原處分卷可稽，自已逾行為時
      所得稅法第71條所定應於每年2月20日起至3月底止之申報
      期限。原告雖主張其未逾期申報，惟未檢附報經核准延期
      申報之證明文件，所述核無足採。
    (二)原告列報雜費係取具百貨公司及超市等收銀機發票未詳列
      品名，經原查認定屬個人及家庭支出不予認定，並無不合
      。且原告亦已撤回該部分復查，其於訴訟中復為爭執，核
      有未合。
    (三)按一般工程圖說及單價分析表等均附於合約書內，為核定
      所得額之依據，依前揭財政廳令釋，自屬所得稅法第83條
      所稱之「帳簿文據」，被告請其提示並未逾越所得稅法相
      關規定，原告主張被告令其提出工程圖說及單價分析表，
      係違反行政程序法第9條之行政機關應注意當事人有利及
      不利原則，及行政程序法第10條之行使裁量權原則，亦無
      足採。又原告未提示施工日報表憑以核認材料、人工及工
      程費用，且既將相關工程外包，並取具外包廠商之憑證列
      報為營業成本，而營造業耗用之材料、人工及工程費用均
      依其所訂定之工程合約書核算，原告如能提供外包合約與
      主合約查核勾稽，其材料、人工及工程費用始可查核有無
      超耗情形，惟經被告分別於90年4月23日以中區國稅黎明
      審第0900009289號函、91年9月3日以中區國稅黎明審第09
      10020391號函、92年4月7日以中區國稅法一字第09200151
      84號函請原告提示施工日報表、外包工程合約書，此有各
      該函附原處分卷足稽，惟原告均未提示。其雖提示估價單
      ，惟無工程圖說及單價分析表可供核算材料等耗用情形，
      是本件依原告所提示之資料，營業成本仍無法查核勾稽，
      被告乃依同業利潤標準核定，並依查核準則規定核定全年
      所得額並無不合。
    (四)原告雖另爭執其所承包林嘉煌辦公室工程係於88年度始完
      工，惟未檢附建物完工驗收證明資料，被告乃以臺中市政
      府於87年12月10日核發該坐落臺中市○○○街61號建物之
      使用執照，認定該辦公室工程之完工日期為87年間，經核
      臺中市政府核發予林嘉煌之使用執照載明：附件所列建築
      物經查依核准圖說建築完竣，茲檢送竣工圖乙份，准予給
      照使用，有臺中市政府87年12月10日核發之87中工建使字
      第1624號使用執照附原處分卷可憑。是被告據此認定林嘉
      煌辦公室工程係87年度已完工工程，尚無不合。且原告重
      新編列之財務報表亦將該工程收入列為87年度，原告主張
      該工程完工年度為88年，亦無足採，其請求傳訊柏泰公司
      總經理方君偉(原告之該工程款係向柏泰公司請領)到庭作
      證，亦核無必要，併予敘明。
三、綜上所述，被告所為原處分(復查決定)，核無違誤。訴願決
    定予以維持，亦無不合。原告聲明求為均予撤銷，為無理由
    ，應予駁回。
據上論結，本件原告之訴為無理由，依行政訴訟法第195條第1項
後段、第98條第3項前段，判決如主文。
中　　華　　民　　國　　94　　年　　6　　月　　30　 　日
                第二庭審判長法  官　王茂修
                            法  官　莊金昌
                            法  官　王德麟
以上正本證明與原本無異。
如不服本判決，應於判決送達後20日內向本院提出上訴書狀，其
未表明上訴理由者，應於提起上訴後20日內向本院提出上訴理由
書(須依對造人數附具繕本)；如於本判決宣示或公告後送達前提
起上訴者，應於判決送達後20日內補提上訴理由書(須附繕本)。
未表明上訴理由者，逕以裁定駁回。
提起上訴應預繳送達用雙掛號郵票390元(34元及5元郵票各10份)。
中　　華　　民　　國　　94　　年　　6　　月　　30　 　日
　　　　　　　　　　　　　　書記官　蔡宗融
